最高法院刑事判決　　　　　　　　　　　　　　　八十八年度台上字第六七七一號
　　上訴人　台灣高等法院檢察署檢察官
　　被　告　乙○○
　　　　　　甲○○即張繼文）.
右上訴人因被告等貪污等罪案件，不服台灣高等法院中華民國八十八年七月二十八日
第二審更審判決（八十六年度重上更(三)字第三○四號，起訴案號：台灣基隆地方法院
檢察署八十一年度偵字第九八四、二二一七號），提起上訴，本院判決如左：
    主  文
上訴駁回。
    理  由
一關於甲○○行使偽造私文書、背信及乙○○部分
按刑事訴訟法第三百七十七條規定：上訴於第三審法院，非以判決違背法令為理由，
不得為之。是提起第三審上訴，應以原判決違背法令為理由，係屬法定要件。且必須
依據卷內資料為具體之指摘，並足據以辨認原判決已具備違背法令之形式，始屬相當
。本件原判決維持第一審諭知被告乙○○、甲○○無罪之判決，駁回檢察官在第二審
之上訴，已詳其認定之理由。檢察官上訴意旨略謂：(一)原判決理由指出：本件抵押
之「撥款（即借據填具時間）為『民國七十九年十月十一日』。」又稱：「本件放款
金額……再由被告乙○○與副理、襄理等相關人員所組成之放款審議小組開會討論後
決定，於『七十九年十月十五日經第四十次放款審議小組會議核備』，並非被告乙○
○一人所能決定。」云云。可見本件貸款撥款在先，放款審議小組開會討論核備在後
，顯示被告乙○○先斬後奏，與乙○○一人決定何異﹖原判決顯有理由矛盾之違法。
(二)金融機構核貸房屋抵押貸款之標準，均以房屋實價的幾成為度。一般祗能貸到五、
六成。能貸到七、八成者若非不動產值優異，便是與銀行關係良好。而本件房地縱令
如原審送請國聯不動產鑑定公司鑑定結果之價值為新台幣（下同）九百八十二萬六千
六百二十六元，有鑑價報告可憑。但被告乙○○貸給九百五十萬元，竟高達鑑價的百
分之九十六點六七，相較於一般放貸，顯然高得離譜，違反常情。原審未調查被告乙
○○所屬行庫對房屋貸款所定之標準，亦未見及本件乙○○准予貸款幾乎高達產值百
分之百之不合理現象，而指為合理之放貸；並認為該行庫「被騙」亦無弊端云云，顯
有判決不備理由及理由矛盾之違法。(三)原判決認為：「況被告乙○○之所以承辦本件
貸款，係由其襄理所分派，已據該支庫前襄理劉榮華證述明確。」意指該案不一定被
告承辦。但一般金融機構業務分工之結果，辦理房屋貸款者，往往由專人承辦。原判
決並未查明該合庫基隆支庫當時承辦房屋抵押貸款之承辦人有幾人。如祗乙○○一人
，則申請案必然分給被告乙○○辦理。該襄理劉榮華之證詞實無意義。原審未查及此
，即認為其證詞可釋被告之嫌，顯有判決不備理由之違法。(四)原審已釐清本件以徐賢
名義辦理之抵押貸款，其辦理之時間依序為：開戶日期為七十九年九月十二日，貸款
申請及對保日期分別為七十九年十月四日及五日，抵押權契約書簽訂日期為七十九年
十月六日，撥款（即借據填具時間）為七十九年十月十一日。而經法院將相關開戶等
申辦文件送請鑑定之結果，並參酌相關事證，原判決認定：（１）「應係蔣西京將印
鑑章交與另一不詳姓名之人，由該人執徐賢之印鑑章，前往合庫基隆支庫辦理對保手
續，並於對保後之同月十一日假冒徐賢名義簽名於該借據上，狀至明顯。因之徐賢陳
稱其並未至基隆辦理對保一節，應可採信。」（２）「本件抵押借款係以徐賢名義為
之，而借款程序中須經對保，並核對借款人之身分證，此業據被告乙○○供明，而被
告乙○○復堅稱七十九年十月五日對保時，伊曾核對徐賢之身分證明無訛後始請其簽
名。然查該日對保之簽名並非徐賢本人字跡，前往辦理對保者實非徐賢本人，已如前
述，似此對保不符情形……。」（３）「本件貸款經核准後，適甲○○大腹便便，乃
著由馬洪誠前往基隆支庫領款，其中三百七十萬元，係馬洪誠夥同蔣西京（馬洪誠供
稱當時誤認蔣西京即為徐賢）等人前往提領。……而在銀行提領金額超過一百萬元以
上者，依規定須核對身分證後始予給付……，則該等貸款於遭人提領時，依規定亦應
經由櫃台人員核對身分證始准提領。因之，本件貸款過程中須踐行核對徐賢身分證之
程序共有三次，即開戶、對保、領款，該三次之承辦人員均不相同，……乃三次均遭
人冒用徐賢名義得逞。足以推斷該三次之辦理身分核對時，均為不詳之人以不實之身
分證明矇混過關。因此本案之起因應係被告（乙○○）一時疏失而遭人矇蔽所致……
。」（４）「足見本件行詐，係由蔣西京、陳信義、江素貞等三人共同策劃及執行，
狀至明顯。」「另依雙方買賣契約所載，徐賢住處電話為0000000號，蔣西京
為0000000號，而本件徐賢遭人冒名開帳戶，其資料所載之電話為00000
00號（即蔣西京之電話），連絡處為蔣西京住處樓下之台北市○○路○段五十一巷
三十五號二樓，買賣契約上蔣西京住處為三十五號三樓，顯見蔣西京等人不欲銀行內
部就貸款事宜有向徐賢本人查證之機會，以遂行不法之犯行。」綜觀原判決調查確認
之事實，本件蔣西京等人利用與告訴人徐賢多次接洽購買系爭房地之期間，先於七十
九年九月十二日冒用徐賢之名義在合庫基隆支庫開立活期存款帳戶，以備貸款核准後
撥款之用，顯見斯時蔣西京等人早已策劃行詐於先。然後一步步進行冒名貸款、冒名
對保、冒名立借據、冒名提款之不法行為，已至為明顯。告訴人將系爭房屋以九百萬
元之價格賣給蔣西京，除已收三百萬元外，原銀行抵押貸款三百七十萬元及尾款支票
二百三十萬元，由於蔣西京等人開出支票，便放心交給代書甲○○辦理過戶手續。結
果卻變成以告訴人名義抵押貸款九百五十萬元。蔣西京等人設計平白貸了九百五十萬
元，扣除償還貸款三百七十萬元，及付給徐賢的三百萬元，淨賺二百八十萬元。而告
訴人雖然收到三百萬元，卻負擔九百五十萬元債務及利息，抵押權人聲請拍賣，告訴
人的房子就沒有了，如果賣價扣除稅金不足清償全部貸款，告訴人對銀行還須負擔債
務。告訴人之損失不言可喻。原判決竟然認為「蔣西京等人若欲行詐使徐賢受害，又
何以如此。」云云，質疑告訴人可能受有損害。顯有判決理由矛盾之違法。(五)本件被
告甲○○於徐賢與蔣西京簽訂買賣契約時已見告訴人將印鑑章交予蔣西京，房地權狀
、印鑑證明等所有文件均交予甲○○委託她代辦買賣過戶手續。而雙方買賣簽約當時
，徐賢堅持不替買方貸款，在契約中明確約定買方（蔣西京）應以自己名義向銀行貸
款來支付尾款。因此，告訴人徐賢將相關文件資料交付甲○○，旨在委請甲○○代為
辦理移轉手續，乃甲○○竟僅憑利害相反一方蔣西京一人之意，變更委任本旨，不辦
產權移轉登記，而逕以該文件改辦抵押貸款，其結果全然不利賣方徐賢。在賣方徐賢
全無保障下，以徐賢之房地並以徐賢之名義抵押貸款給蔣西京領取，殊違常情。卷附
不動產買賣契約書第二條明示：本件買賣，雙方須先辦妥產權移轉過戶，始得以該不
動產抵押貸款，且明定應以蔣西京為借款人，並言明抵押貸款撥付之同時，蔣西京應
一次付清買賣價金尾款。被告甲○○為專業代書，依其專業上應具之知識與經驗，豈
可不經利害關係人徐賢同意，在賣方徐賢全無保障下，即逕為變易契約本旨，改為單
純以徐賢之房地設定抵押並以徐賢之名義貸款，且在撥款後領款時，祇派馬洪誠去領
代償銀行貸款之款項，而未通知徐賢會同收取蔣西京依約應付清之尾款，卻逕將款項
讓蔣西京領走，殊違常情，顯係故為背信行為，殆無疑義。而且甲○○明知徐賢之印
鑑章於簽訂買賣契約時，即已交由蔣西京持有。蔣西京違反買賣契約之約定要求改辦
抵押貸款，甲○○以其專業知識，自知蔣西京得擅自以印鑑章逕向銀行提出抵押貸款
申請。在未洽得徐賢本人意見前，固不應任意改變而為對徐賢毫無保障、極為不利之
貸款行為。原判決未見及此，以甲○○自稱：曾於改辦抵押權設定登記前打電話向乙
○○查證，郭某表示：確有貸款及對保情事，而且徐賢已出國，無從查證，即認甲○
○應非共犯云云，顯違經驗法則。(六)又甲○○明知徐賢與蔣西京之買賣契約第二條約
定，本件買賣，雙方須先辦妥產權移轉過戶，始得以該不動產抵押貸款，且明定應以
蔣西京為借款人，並言明抵押貸款撥付之同時，蔣西京應一次付清買賣價金尾款。則
前述抵押貸款撥下時，被告甲○○既預知其事，並從中優先扣取自己之墊款，何以竟
不照會徐賢或其家人共同取款，而任由蔣西京一夥詐領罄盡﹖不照會徐賢或其家人之
原因何在﹖對於如此重要之事項，原判決仍未予以調查審認，自有應調查之證據未予
調查之違法。從而原判決遽予維持第一審所為被告甲○○無罪之判決，自有未合。(七)
又原判決理由六對於告訴人徐賢之筆錄說詞，提出六點質疑。但告訴人徐賢案發當時
已六十幾歲（民國○○年○○月○日生），因案情內容繁瑣，加上記憶力減退，表達
能力不佳，因此開庭時之陳述，就時間及金額等紊亂失序，加上書記官筆錄長話短記
，筆錄內容發生誤差，實不足為奇。何況原判決所質疑各點均是案發經過之事實，在
卷內均有客觀具體之證據足以釐清，而且告訴人在各該問題上沒有說謊之必要。筆錄
內容相關各點之誤差，亦完全無礙於原判決原先所論斷係蔣西京等人偽造文書、冒名
詐貸之事實（蔣西京、陳信義、江素貞部分已經判刑確定），詎原判決竟又指：「…
…由此數端，可見徐賢、蔣西京之間仍有諸多疑點有待推敲。」云云。似指蔣西京等
人是否偽造文書、詐貸，其與徐賢間尚有疑點未釐清。等同推翻原判決理由認定蔣西
京等人確係偽造文書、詐貸之判斷。顯有判決理由矛盾之違法。而且，原判決對於所
謂「諸多疑點有待推敲」之點，究何所指，並未說明，是否牽涉被告乙○○、甲○○
二人，語焉不詳，自亦無從判斷，留下一團迷霧。原判決既指案情尚有疑點，卻未指
出有何疑點，並未調查，亦未說明其毋庸調查之理由，自有應於審判期日調查之證據
而未予調查及判決不備理由之違法云云。然查：上訴意旨所指各節，原判決已於理由
內詳加說明，猶置原判決明確論斷之事項於不顧，徒憑自己之說詞，或就與本件待證
事實無關之事項，任意指摘原判決有應於審判期日調查之證據而未予調查之違法；或
就不影響判決結果之細微末節事項加以爭執，任意指摘原判決有理由不備及矛盾、認
定事實違反經驗法則云云，殊不足據以辨認原判決此部分已具備違背法令之形式。其
此部分上訴違背法律上之程式，應予駁回。又本件甲○○被訴背信部分雖屬刑事訴訟
法第三百七十六條第五款所列之案件，惟於修正刑事訴訟法施行前，原得上訴於第三
審法院，且已繫屬於法院，依刑事訴訟法第五條第一項規定，仍應依施行前之法定程
序終結之，附此明。
二關於甲○○行使使公務員登載不實文書及盜用印章、偽造署押部分
按刑事訴訟法第三百七十六條所列各罪之案件，經第二審判決者，不得上訴於第三審
法院，法有明文。本件被告甲○○被訴涉犯刑法第二百十六條、第二百十四條行使使
公務員登載不實及同法第二百十七條盜用印章、偽造署押部分，原審係維持第一審諭
知被告甲○○無罪之判決，駁回檢察官在第二審此部分之上訴，核屬刑事訴訟法第三
百七十六條第一款之案件。依首開說明，既經第二審判決，自不得上訴於第三審法院
，上訴人竟復提起此部分上訴，顯為法所不許，應予駁回。
據上論結，應依刑事訴訟法第三百九十五條前段，判決如主文。
中      華      民      國    八十八    年     十一     月    二十五    日
                              最高法院刑事第三庭
                                  審判長法官  陳  錫  奎
                                        法官  洪  清  江
                                        法官  吳  昆  仁
                                        法官  李  伯  道
                                        法官  林  增  福
      右正本證明與原本無異
                                              書  記  官
中      華      民      國    八十八    年     十一     月     三十     日
